高雄高等行政法院判決　　　　　　　　　　　　　　　 九十三年度訴字第四十九號
　　　　　　　　　　　　　　　.
原　　　告　甲○○
訴訟代理人　乙○○
複代理人　　施博文　會計師
被　　　告　財政部高雄市國稅局
代　表　人　邱政茂　局長
訴訟代理人　丙○○
右當事人間因綜合所得稅事件，原告不服財政部中華民國九十二年十一月二十五日台
財訴字第０九二００五八三九八號訴願決定，提起行政訴訟。本院判決如左：
    主  文
原告之訴駁回。
訴訟費用由原告負擔。
    事  實
壹、事實概要：
原告八十二年度有取自台灣妮芙露股份有限公司（以下簡稱妮芙露公司）之佣金收入
新台幣（以下同）一、八四七、九四二元及利息所得一四、五八二元（扣繳稅額五一
０元），未依法辦理綜合所得稅結算申報，被告原核定依查得資料核定全年所得總額
一、八六二、四七０元，所得淨額一、六０一、九四二元，應納稅額二五一、五八二
元，應補徵稅額二０、０七九元；另原告八十二年度既有上開執行業務、利息等所得
計一、八六二、四七０元，已超過當年度規定之免稅額及標準扣除額之合計數二四六
、０００元，而未辦理結算申報，違反行為時所得稅法第七十一條規定，被告遂依法
核定漏稅額二五一、０七二元，並按所漏稅額裁處一倍罰鍰二五一、０００元（計至
百元止）。原告對執行業務所得及科處罰鍰部分表示不服，申請復查，未獲變更，提
起訴願，經財政部以九十二年二月十三日台財訴字第０九二一三五一０四八號訴願決
定撤銷原處分（復查決定），囑由被告另為處分。惟經被告重核決定結果，仍維持原
核定及罰鍰處分，原告再向財政部提起訴願，亦遭決定駁回，遂提起本件行政訴訟。
貳、兩造之聲明：
甲、原告聲明求為判決：
（一）訴願決定及原處分（含復查決定）均撤銷。
（二）訴訟費用由被告負擔。
乙、被告聲明求為判決：
（一）原告之訴駁回。
（二）訴訟費用由原告負擔。
參、兩造之主張：
甲、原告起訴意旨略謂：
一、第二次訴願決定、復查決定及原處分明顯違背財政部七十二年九月二日台財稅第
    三六一七二號函釋及八十三年三月三十日台財稅第八三一五八七二三七號函釋，
    允准法人會員參加多層次傳銷，其取得之報酬按佣金收入處理之意旨，理由如下
    ：
（一）個人除為營利事業介紹新產品買賣外，又自行進貨沿門銷售，如其具備所得稅
      法第十一條第二項規定營利事業之要件者，應依法辦理營業登記，課徵營業稅
      及營利事業所得稅，為財政部七十二年九月二日台財稅第三六一七二號函釋前
      段所明定，為行為時合法有效之法令。是以，本案原告之銷售，依法辦理營業
      登記，成立呈有立國際股份有限公司（以下簡稱呈有立公司），並已申報八十
      二年度營業稅及營利事業所得稅在案，符合前揭財政部函釋規定。
（二）營利事業參加人其因推薦下層參加人向傳銷事業購進商品達一定標準而取得之
      報酬，按佣金收入處理，此亦有財政部八十三年三月三十日台財稅第八三一五
      八七二三七號函釋在案。
（三）本件係八十二年度所得稅事件，依前揭財政部七十二年九月二日台財稅第三六
      一七二號函釋規定，已准許辦理營業登記，且已依法繳納營業稅及營利事業所
      得稅在案，縱不能適用前揭財政部七十二年台財稅第三六一七二號函釋規定，
      則依司法院釋字第二八七號解釋，行政主管機關就行政法規所為之釋示，係闡
      明法規之原意，固應自法規生效之日起有其適用，準此，亦適用財政部八十三
      年三月三十日台財稅第八三一五八七二三七號函釋規定，準此，呈有立公司既
      然係妮芙露公司之法人會員，符合前揭財政部函釋規定。
（四）又「法律優越原則」係謂「行政行為或一切行政活動，均不得與法律相牴觸」
      ，此處所謂法律，係已含法律及行政機關自行發布之行政命令。準此，前揭財
      政部函釋規定，對被告依法應有拘束力，惟被告對原告逕自補稅並處以罰鍰，
      顯已牴觸前揭財政部函釋規定及違背依法行政原則。
二、本案系爭對來自妮芙露公司同一筆收入，其法人會員呈有立公司已繳納百分之五
    營業稅、百分之二十五營利事業所得稅在案，而呈有立公司分配盈餘自然人股東
    時，原告依法應再繳納綜合所得稅（最高稅率為百分之三十），惟被告復於八十
    七年七月十四日再就同一筆收入課徵原告綜合所得稅（最高稅率為百分之四十）
    ，顯然造成同一筆收入重複課稅，且總課稅稅率高達百分之百，亦即已達變相沒
    收人民財產，嚴重損害原告法律上應有租稅權益外，更達反憲法第十五條規定保
    障人民財產權之規定，理由分述如次：
（一）本案系爭妮芙露公司之法人會員呈有立公司八十二年度來自妮芙露公司之佣金
      收入一、八四七、九四二元，依稅法規定除申報並繳納營業稅外，並且申報並
      繳納營利事業所得稅在案，均為被告所不否認，合先敘明。
（二）如前述，則系爭之同一筆佣金收入呈有立公司已繳納百分之五營業稅及百分之
      二十五營利事業所得稅在案。又原告係呈有立公司之股東，系爭佣金收入已列
      呈有立公司之營業收入，其營運若有盈餘，每年度之盈餘必列入之累積未分配
      盈餘項下，一經發放給股東，依所得稅法第十四條之規定，公司股東所分配之
      股利屬第一類之「營利所得」，應列報個人綜合所得稅，則系爭佣金收入再課
      百分之三十綜合所得稅〔（1－25﹪）×40﹪＝30﹪〕。今被告復於八十七年
      七月十四日就同一筆佣金收入再課徵原告綜合所得稅（假設以百分之四十最高
      邊際稅率），合計總稅率高達百分之百（尚不論罰鍰），重複課稅嚴重損害原
      告法律上應有租稅權益外，更違法變相沒收人民財產，違反憲法第十五條保障
      人民財產權之規定。茲將本案重複課稅情形分析如下﹕呈有立公司：系爭佣金
      收入×5﹪＝營業稅。呈有立公司：系爭佣金收入×25﹪＝營利事業所得稅。
      股東：系爭佣金收入×（1－25﹪）×40﹪＝系爭佣金收入×30﹪＝綜合所得
      稅（「營利所得」部分）。原告：系爭佣金收入×40﹪＝綜合所得稅（被告補
      徵「執行業務所得」）稅率合計100﹪。
（三）遍查我國稅法所有條文，並未規定「同一筆收入來源既可課徵營利事業所得稅
      ，復再以同一金額課徵綜合所得稅」，否則，如前段所述，將造成先繳納百分
      之五營業稅及百分之二十五營利事業所得稅，再對股東營利所得課徵百分之三
      十綜合所得稅〔（1－25﹪）×40﹪＝30﹪〕，再加上百分之四十綜合所得稅
      （假設以百分之四十最高邊際稅率），合計總稅率高達100﹪，顯然逾越稅法
      之規定，亦即係變相沒收原告財產，使原告血本無歸，準此，被告重複課稅之
      處分，明顯違背「租稅法定主義」致嚴重損害原告租稅權益，並已違反憲法保
      障人民財產權。
（四）又本案訴願決定機關於八十九年二月十三日訴願決定書（第五頁）中稱﹕「．
      ．．而在八十三年度以前直銷商給付之金額如何課稅？是否以行為後函釋之執
      行業務費用標準核定，抑或以行為時尚有效之函釋以一時貿易所得認列，參諸
      本部七十二年九月二日台財稅第三六一七二號函釋，非無再行研酌之餘地。」
      由此可見，被告亦承認本案確有「重複課稅」之事實，準此，本案被告既然認
      為系爭佣金收入應併課原告綜合所得稅，則對於已繳納之營業稅及營利事業所
      得稅均應依法退還，否則，即不應再補徵原告綜合所得稅，否則造成重複課稅
      ，由此可見，原處分顯然違背「租稅法定主義」，造成重複課稅致嚴重損害原
      告法定租稅權益。
（五）課稅處分係課予納稅義務人納稅義務或產生法律上不利益，係行政處分中典型
      之負擔處分。因此，前揭呈有立公司八十二年度對來自妮芙露公司佣金收入二
      、三０九、九二八元，已申報並繳納營業稅及營利事業所得稅在案，身為稅捐
      主管稽徵之被告不否認既已申報並繳納營業稅及營利事業所得稅之處分，該行
      政處分不僅對被告及原告均有拘束效力，對其他行政機關或第三人仍有一定拘
      束效果，此為行政處分之持續力及確認效力，被告逕就同一筆佣金收入再對原
      告補徵綜合所得稅及罰鍰，造成嚴重「重複課稅」，顯然置已申報並繳納營業
      稅及營利事業所得稅之行政處分之持續力及確認效力於不顧，更令原告深深覺
      得有圖利國庫致損害原告租稅權益之嫌。
（六）綜上小結，本案系爭之佣金收入，既已課徵八十二年度營業稅及營利事業所得
      稅，且主管機關亦未退還營業稅及營利事業所得稅，在在證明本案系爭佣金收
      入非屬原告之所得，因此，被告毫無法律依據，就同一收入再課徵綜合所得稅
      ，係屬稅上加稅重複課稅，已違背「租稅法定主義」，致嚴重損害原告合法租
      稅權益外，更違法變相沒收人民財產，違反憲法第十五條保障人民財產權。
三、被告之處分，不但形成同一筆收入重複課稅之不合理現象，且違反所得稅法施行
    細則第八十三條第二項規定，及財政部六十六年五月二十日台財稅第三三二九０
    號函釋意旨，理由分述如次：
（一）依所得稅法施行細則第八十三條第二項規定，行紀業或兼營行紀業收取之佣金
      依法開立統一發票，均免予扣繳。
（二）依財政部六十六年五月二十日台財稅第三三二九０號函釋規定，營利事業取得
      之佣金收入，如經開立統一發票交付對方，應免由對方（佣金給付人）就該項
      佣金支出扣繳所得稅款。
（三）本案法人會員呈有立公司依前揭所得稅法施行細則第八十三條第二項規定，開
      立佣金收入發票予妮芙露公司，並據以申報及繳納營業稅及營利事業所得稅在
      案。惟被告卻有意忽略前述事實，且毫無法律依據，逕自對原告補稅及處罰，
      不僅形成同一筆收入卻先後繳納呈有立公司營業稅、營利事業所得稅及原告綜
      合所得之稅重複課稅不合理現象，亦違背前揭所得稅法施行細則第八十三條第
      二頊規定及前揭財政部六十六年五月二十日台財稅第三三二九０號函釋規定。
四、訴願決定機關、復查決定機關及被告僅以妮芙露公司八十六年六月十六日出具之
    說明書為依據，未查明說明書內容之真實性，即已否認法人會員呈有立公司存在
    之事實，並據以補徵原告八十二年度綜合所得稅及罰鍰，違反「主張漏稅者負舉
    證責任」之規定及「租稅法定主義」、「司法院大法官會議釋字第二一七號解釋
    」之意旨。玆分述理由如次：
（一）妮芙露公司於八十六年六月十六日之說明書指出：「本公司八十二年度支付會
      員廖后衛等五十名之銷貨佣金計開立之發票列報成本計新台幣一一二、七０二
      、二三七元與稅法相關規定不符，本公司願依稅法規定交清補稅。」係當時誤
      解事實致做出與事實相反之說明，經詳細查證實際交易情形並非如前述說明書
      所描述。此項聲明，妮芙露公司於台北市稅捐稽徵處尚未開單補徵營業稅及罰
      鍰前，已於八十六年九月二十六日具函向其聲明更正前係誤解事實致做出錯誤
      之說明，事實上，妮芙露公司支付佣金予法人會員，並取得法人會員之統一發
      票申報進項稅額，均依據營業稅法第十五條規定，並無與稅法規定不符之情事
      ，且申報營業稅及營利事業所得稅均經稅捐稽徵機關核定在案，惟訴願決定機
      關及被告僅執妮芙露公司八十六年六月十六日出具錯誤的說明書，據以臆斷原
      告應補徵八十二年度綜合所得稅及罰鍰，卻故意忽略已於嗣後（八十六年九月
      二十六日）具函向台北市稅捐稽徵處聲明更正前錯誤的說明書內容在案，則同
      出具之說明書，焉有只認定八十六年六月十六日之說明內容，卻故意忽略嗣後
      八十六年九月二十六日之聲明內容之理？況妮芙露公司嗣後八十六年九月二十
      六日之說明書已明白指出經查明事實並非如前八十六年六月十六日錯誤之說明
      書所述，此經查明事實之後所做的聲明，理應更具有效力及真實性，行政主管
      機關（無論是台北市稅捐稽徵處，抑或訴願決定機關及被告）本其職責，自有
      詳查實情之責，不應遽然不予採用妮芙露公司八十六年九月二十六日之說明函
      ，僅逕以八十六年六月十六日錯誤說明函核課原告綜合所得稅，訴願決定機關
      及被告之認定，顯已違反「主張漏稅者負積極舉證責任」之規定。
（二）又，司法院釋字第二一七號解釋：「憲法第十九條規定人民有依法律納稅之義
      務，係指人民僅依法律所定之納稅主體、稅目、稅率、納稅方法及納稅期間等
      而負納稅之義務。」，即稅務行政機關應嚴格遵守稅法之規定，而為稅捐之課
      徵，斷無於法律規定之外，增設現行法律內未規定之課稅條件。則本案訴願決
      定機關及被告僅依據妮芙露公司之說明書，即據以作為稅捐課徵之依據，而非
      以法律規定作為依據，顯違反前述憲法第十九條「租稅法定主義」及「司法院
      大法官會議釋字第二一七號解釋」之意旨。
（三）本件妮芙露公司既已於八十六年九月二十六日具函向台北市稅捐稽徵處聲明更
      正前八十六年六月十六日說明函內容有錯誤，並說明該公司實際之經營情況，
      訴願決定機關及被告關即有查明事實責任，斷不可僅執此錯誤之說明內容作為
      課稅依據，準此，訴願決定及復查決定及原處分不但違反「主張漏稅者負積極
      舉證責任」之規定，且違背「租稅法定主義」及「司法院大法官會議釋字第二
      一七號解釋」之意旨。
五、同一交易習慣，八十二年度以前主管機關未曾否認妮芙露公司法人會員呈有立公
    司列報佣金收入申報繳納之營業稅及營利事業所得稅，亦未曾輔導改變申報方式
    ，更無補徵原告八十一年度綜合所得稅情事，而被告卻逕對原告補徵八十二年度
    綜合所得稅及罰鍰，顯然前後認定相互矛盾，違反行政行為「一致性原則」。本
    案原告經營之呈有立公司於八十二年以前即以法人會員加入妮芙露公司，每年列
    報佣金收入向主管機關申報繳納營業稅及營利事業所得稅在案，同一交易習慣未
    曾改變，主管機關均未否認該佣金收入為呈有立公司之佣金收入，亦未曾輔導改
    變申報方式，顯是認為呈有立公司之佣金收入，且前揭八十二年度以前呈有立公
    司之營業稅及營利事業所得稅均已核課確定並已逾核課期間。又，八十二年度以
    前，主管機關亦無對原告補徵前揭八十二年度以前綜合所得稅之情事。惟，被告
    卻於八十七年七月十四日違法對原告補徵八十二年度綜合所得稅及罰鍰，顯然前
    後認定相互矛盾，違反行政行為「一致性原則」。
六、本案原告並未違背「真實義務」，不應受罰，理由分述如次：本案系爭佣金收入
    已列入呈有立公司申報和繳納營業稅及營利事業所得稅在案（為被告所不否認）
    ，在在證明原告並未違反真實義務，參酌葛克昌教授（五南出版社「行政法爭議
    問題研究」下冊第一一０五頁）主張「若未違反真實義務，僅法律見解不同，．
    ．．或僅違反解釋令函，則只構成補稅事由不再受罰，準此，本案原告確無違背
    真實義務，至多係補稅事由，不應受罰。
七、末查，依財政部歷年來函釋（例如財政部七十三年九月三日台財稅第五九０五一
    號函、七十五年十二月十九日台財稅第七五一六０六號函及八十一年三月二十日
    台財稅第八一００四四０三九號函），在核算漏稅額時均先扣減短漏報所得額之
    「扣繳稅額」，方符合所得稅法第一百十條規定之意旨。
八、綜上論結，本案系爭佣金收入，呈有立公司（妮芙露公司之法人會員）既已申報
    繳營業稅及營利事業所得稅在案，符合前揭財政部七十二年九月二日台財稅第三
    六一七二號函釋及八十三年三月三十日台財稅第八三一五八七二三七號函釋規定
    ，且主管機關亦未退還營業稅及營利事業所得稅，顯是認屬呈有立公司之營業收
    入無訛，不應重複認定屬原告之所得，再併課原告綜合所得稅，以避免重複課稅
    ，乃訴請撤銷訴願決定、復查決定及原處分，以維護原告法定租稅權益等語。
乙、被告答辯意旨略謂：
一、本稅部分：
（一）按「執行業務所得：凡執行業務者之業務或演技收入，減除業務所房租或折舊
      、業務上使用器材設備之折舊及修理費，或收取代價提供顧客使用之藥品、材
      料等之成本、業務上雇用人員之薪資、執行業務之旅費及其他直接必要費用後
      之餘額為所得額。」「納稅義務人應於每年二月二十日起至三月底止，填具結
      算申報書，向該管稽徵機關，申報其上一年度內構成綜合所得總額或營利事業
      收入總額之項目及數額，以及有關減免、扣除之事實，並應依其全年應納稅額
      減除暫繳稅額、．．．，計算其應納之結算稅額，於申報前自行繳納。」「執
      行業務者未依法辦理結算申報，或未依法設帳記載及保存憑證，或未能提供證
      明所得額之帳簿文據者，稽徵機關得照同業一般收費及費用標準核定其所得額
      。」分為行為時所得稅法第十四條第一項第二類、七十一條第一項及同法施行
      細則第十三條第二項所明定。次按「個人除為營利事業介紹新產品買賣外，又
      自行進貨沿門銷售，如其具備所得稅法第十一條第二項規定營利事業之要件者
      ，應依法辦理營業登記，課徵營業稅及營利事業所得稅，其所得額之計算，應
      依同法第二十四條之規定，以其年度收入總額減除各項成本、費用、損失及其
      他稅捐後之純益額，為其所得額；如其未具備營利事業之要件者，其佣金收入
      係屬執行業務收入，得依所得稅法第十四條第二類規定，減除直接必要費用後
      之餘額為所得額。至於自行進貨沿門銷售所得，應屬個人一時貿易之營利所得
      。」「個人參加人因下層直銷商向傳銷事業進貨或購進商品累積積分額（或金
      額）達一定標準，而自該事業取得之業績獎金或各種補助費，係屬佣金收入，
      得依所得稅法第十四條第一項第二類規定，減除直接必要費用後之餘額為所得
      額，納稅義務人如未依法辦理結算申報，或未依法記帳及保存憑證，或未能提
      供證明所得額之帳簿文據者，可適用各該年度經紀人費用率計算其必要費用。
      」復為財政部七十二年九月二日台財稅第三六一七二號函及八十三年三月三十
      日台財稅第八三一五八七二三七號函所明釋。
（二）系爭執行業務所得一、八四七、九四二元係妮芙露公司於八十二年度給付原告
      直銷佣金二、三０九、九二八元，該項佣金並已存入原告個人金融帳戶，案經
      財政部賦稅署查獲通報，此有妮芙露公司八十六年六月十六日說明書、支付佣
      金予直銷參加人明細表、扣繳憑單等資料附卷可稽，故被告原核定以原告八十
      二年度並未辦理結算申報，爰依財政部頒訂之八十二年度一般經紀人費用率標
      準百分之二十為其必要費用，核定其執行業務所得一、八四七、九四二元，洵
      無違誤。
（三）次查，原告既為妮芙露公司之個人直銷會員，且亦承認確有收到妮芙露公司匯
      款至其個人銀行帳戶，雖主張該款項係代呈有立公司收取款項，嗣後即以現金
      方式還給公司云云。然查原告僅提示呈有立公司八十二年度收取佣金之統一發
      票、營利事業所得稅申報書、繳款書及呈有立公司之帳載資料等影本供核，卻
      未能進而提示相關之資金流程資料，俾據查對勾稽，證明原告收取之款項確屬
      呈有立公司之收入並已轉付呈有立公司，要難執為原告未取自妮芙露公司執行
      業務所得之論據，且妮芙露公司支付該款項係以原告個人直銷會員之下線行銷
      體系業績計算，非以呈有立公司行銷體系業績計算，又妮芙露公司亦已承認該
      筆佣金係支付會員個人之銷售佣金（業經最高行政法院九十二年度判字第三二
      七號再審判決確定本案所爭執為個人銷售佣金），並已依台北市國稅局大安稽
      徵所八十六年九月二十六日財北國稅大安資字第三二一八二號函開立所得人為
      個人之扣繳憑單，則被告依法核課原告綜合所得稅，自無不合。
（四）至其主張被告處分明顯違背財政部八十三年三月三十日台財稅第八三一五八七
      二三七號函釋允准法人會員參加多層次傳銷，其取得之報酬按佣金收入處理之
      意旨乙節。查上揭函釋固認傳銷事業得有法人會員之存在，惟本件取得佣金者
      係原告個人，並非法人即呈有立公司，已如前述，故財政部上揭函釋顯與本案
      爭點無涉。次查，妮芙露公司之法人會員與個人會員，係不同之法律主體，系
      爭佣金收入既為原告個人所得，不因前由呈有立公司誤報營業稅及營利事業所
      得稅而受影響，至營業稅等已繳稅款當依法退還，不生重複課稅之問題，亦難
      謂有違憲法第十五條保障人民財產權之規定，原告所稱本件有重複課稅並違反
      租稅法定主義及司法院釋字第二一七號解釋云云，尚屬誤解。再查，所得稅法
      施行細則第八十三條第二項係行紀業或兼營行紀業收取佣金依法開立統一發票
      均免予扣繳之規定，其僅就應否扣繳加以規定，並非就所得稅應否課徵所作規
      定，是自無原告所稱違反所得稅法施行細則第八十三條第二項規定。
二、罰鍰部分：
（一）按「納稅義務人未依本法規定自行辦理結算申報，而經稽徵機關調查，發現有
      依本法規定課稅之所得額者，除依法核定補徵應納稅額外，應照補徵稅額，處
      三倍以下之罰鍰。」為行為時所得稅法第一百十條第二項所明定。
（二）查原告八十二年度未辦理綜合所得稅結算申報，經被告查有取自妮芙露公司執
      行業務所得一、八四七、九四二元及利息所得一四、五八二元，合計全年所得
      額一、八六二、四七０元，核有違反行為時所得稅法第七十一條規定，被告乃
      核定漏稅額二五一、０七二元，並按所漏稅額裁處一倍之罰鍰二五一、０００
      元（計至百元止），揆諸上揭規定，洵無不合。
（三）又查原告所提鈞院八十九年度訴字第一三七、一三八號及九十二年度訴字第一
      ００七號和解事件，其被告為財政部台灣省南區國稅局（以下簡稱南區國稅局
      ）。據南區國稅局查告，系爭和解案件之原告張李金蓮、張世武及薛文進等為
      妮芙露公司之直銷會員，八十二年度綜合所得稅皆已辦理結算申報，嗣經財政
      部賦稅署查獲通報該年度有取自妮芙露公司給付之直銷佣金，因其漏報執行業
      務所得，該局原處分依所得稅法第一百十條第一項規定按所漏稅額裁處０．五
      倍罰鍰。其中張世武行政訴訟案，經鈞院承審法官諭示：「本件依財政部承辦
      人員李彥華所證，就原告任股東之歐斯曼公司下線會員，係向歐斯曼公司或原
      告個人買賣直銷貨品，並未曾查證，關係人張俊童在被告調查時之陳述，與原
      告主張亦不相符，又就妮芙露公司開立發票所列該項貨品產生之交易前，亦經
      歐斯曼公司申報營利事業所得稅、營業稅，並經稅捐機關核定在案，本件課稅
      事實顯諸多尚待查證、舉證之處，標的金額不高，是否有投入龐大行政資源予
      以調查必要，請兩造斟酌，試行和解？」。南區國稅局嗣就系爭三件案件之裁
      罰倍數減半即降為０．二五倍，與原告達成和解。另系爭和解案件之原告張李
      金蓮、張世武及薛文進，與本案原告皆係經財政部賦稅署同時通報查獲之牽連
      案件，和解案件之承審法官係基於被告就直銷下線會員係向公司法人會員或原
      告個人會員買賣直銷貨品，未曾查證，而試行和解。惟查，妮芙露公司支付獲
      案「妮芙露股份有限公司八十二年支付佣金予廖后衛等五十位直銷參加人明細
      表」所載之佣金，業經最高行政法院九十二年度判字第三二七號再審判決確定
      ，為妮芙露公司支付予個人會員之銷售佣金，且此課稅事實亦經原告於九十三
      年五月十一日準備程序中所不爭；次查呈有立公司與原告個人係不同之法律主
      體，不因前呈有立公司誤報營業稅及營利事業所得稅而受影響，本件之佣金收
      入既為原告個人所得，則被告依法核課，自無不合。至營業稅等已繳稅款當依
      法退還，尚無重複課稅之問題。又本案原告八十二年度未依規定辦理綜合所得
      稅結算申報，違章情節核與上揭和解案件迴異，被告原處分按所漏稅額稅額二
      五一、０七二元裁處一倍罰鍰，業已考量而酌予減輕處罰，認事用法，均無不
      當。
（四）至於原告復主張：「本案應依減除扣繳稅款後之應補徵稅額處罰，且其他相關
      查獲案件亦皆有減除扣繳稅款。」乙事，查：
  １、本案原告於八十二年度取自妮芙露公司直銷佣金收入二、三０九、九二八元，
      案經財政部賦稅署查獲通報（查獲基準日為八十五年七月八日），被告乃依財
      政部頒訂之執行業務費用標準百分之二十為其必要費用，核定八十二年度執行
      業務所得一、八四七、九四二元，併同另外六筆利息所得計一四、五八二元（
      扣繳稅額五一０元），核計全年所得額一、八六二、四七○元，應補徵稅額為
      二五一、０七二元【計算式：核定所得總額1,862,470元－免稅額189,000 元
      －一般扣除額57,000元-儲蓄投資特別扣除額14,528元=綜合所得淨額1,601,94
      2元，（綜合所得淨額1,601,942元×稅率30%）－累進差額229,000元＝應納稅
      額251,582元，應納稅額251,582元－扣繳稅額510元=應補徵稅額251,072元】
      。
  ２、次查妮芙露公司八十二年度支付系爭佣金予原告等個人直銷會員時，並未依規
      定於給付時扣取稅款並開立扣免繳憑單，而係取得法人直銷會員開立之統一發
      票，作為列報佣金費用之憑證，嗣經查獲後，始補繳應扣未扣稅款及補填報扣
      免繳憑單，台灣妮芙露公司違反扣繳義務，業經最高行政法院九十二年度判字
      第三二七號再審判決確定。
  ３、復因原告未依法辦理八十二年度結算申報時，其違章行為即已發生，行為時應
      納稅額二五一、五八二元，僅有已填報扣免繳憑單之扣繳稅款五一０元可資扣
      除，即行為時應核定之「應補徵稅額」為二五一、０七二元。且依稅捐稽徵法
      第四十八條之一於查獲前自動補報補繳各稅法所定關於逃漏稅之處罰一律免除
      之立法精神，妮芙露公司於查獲後所補繳扣繳稅款二三０、九九三元，自不得
      於計算原告逃漏稅處罰的計算式中減除，是被告原處分按行為時應補徵稅額二
      五一、０七二元裁處一倍罰鍰，並無不合；另本案漏報所得經查獲後，妮芙露
      公司始補繳之扣繳稅款自得於原應補徵稅額中減除後，僅發單補稅二０、０七
      九元，亦無不合。
（四）另原告主張其他查獲案件皆有減除扣繳稅款後再處罰，包括訴外人乙○○的案
      件云云。惟查，訴外人乙○○八十二年度綜合所得稅已於八十三年三月三十一
      日辦理結算申報，其短漏報取自台灣妮芙露公司執行業務所得二、二三六、六
      九六元，該筆所得係台灣妮芙露公司於查獲後補繳扣繳稅款，非屬於結算申報
      時已填報扣免繳憑單之所得，已如前述，惟該案被告原處分准其扣抵所漏稅款
      ，且處以０．二倍罰鍰，尚有未洽，惟基於行政救濟禁止不利益變更原則，被
      告復查決定仍維持原處分，此有乙○○八十二年度綜合所得稅、罰鍰案件復查
      報告附卷可稽。至原告於庭訊時稱要提供其他相關資料供參，幾經被告聯繫，
      原告表示無法提供新事實證據，僅於九十三年六月十八日傳真訴外人乙○○九
      十年度判字第九十七號判決書第一頁、第十八頁及繳款書等三張資料，且被告
      尚查無其他減除扣繳稅款之個案，原告所訴核難採據，請予駁回等語。
    理  由
壹、程序部分：
    被告之代表人原為鄭宗典局長，業於九十三年八月三日改由新任局長邱政茂繼任
    ，茲被告聲明由邱政茂局長以代表人之身分聲明承受訴訟，核無不合，合先敘明
    。
貳、實體部分：
甲、關於補徵綜合所得稅部分：
一、按「執行業務所得：凡執行業務者之業務或演技收入，減除業務所房租或折舊、
    業務上使用器材設備之折舊及修理費，或收取代價提供顧客使用之藥品、材料等
    之成本、業務上雇用人員之薪資、執行業務之旅費及其他直接必要費用後之餘額
    為所得額。」、「納稅義務人應於每年二月二十日起至三月底止，填具結算申報
    書，向該管稽徵機關，申報其上一年度內構成綜合所得總額或營利事業收入總額
    之項目及數額，以及有關減免、扣除之事實，並應依其全年應納稅額減除暫繳稅
    額、．．．，計算其應納之結算稅額，於申報前自行繳納。」「執行業務者未依
    法辦理結算申報，或未依法設帳記載及保存憑證，或未能提供證明所得額之帳簿
    文據者，稽徵機關得照同業一般收費及費用標準核定其所得額。」行為時所得稅
    法第十四條第一項第二類、第七十一條第一項前段及同法施行細則第十三條第二
    項分別定有明文。又「個人除為營利事業介紹新產品買賣外，又自行進貨沿門銷
    售，如其具備所得稅法第十一條第二項規定營利事業之要件者，應依法辦理營業
    登記，課徵營業稅及營利事業所得稅，其所得額之計算，應依同法第二十四條之
    規定，以其年度收入總額減除各項成本、費用、損失及其他稅捐後之純益額，為
    其所得額；如其未具備營利事業之要件者，其佣金收入係屬執行業務收入，得依
    所得稅法第十四條第二類規定，減除直接必要費用後之餘額為所得額。至於自行
    進貨沿門銷售所得，應屬個人一時貿易之營利所得。」、「一、個人參加人銷售
    商品或提供勞務予消費者，所賺取之零售利潤，除經查明參加人之提供之憑證屬
    實，可核實認定外，稽徵機關得依參加人之進貨資料按建議售價（參考價格）計
    算銷售額，如查無上述價格，則參考進貨商品類別，依當年度各該營利事業同業
    利潤標準之零售毛利率核算之銷售價格計算銷售額，再依一時貿易盈餘之純益率
    百分之六核計個人營業所得予以歸戶課稅。二、個人參加人因下層直銷商向傳銷
    事業進貨或購進商品累積積分額（或金額）達一定標準，而自該事業取得之業績
    獎金或各種補助費，係屬佣金收入，得依所得稅法第十四條第一項第二類規定，
    減除直接必要費用後之餘額為所得額。納稅義務人如未依法辦理申報，或未依法
    記帳及保存憑證，或未能提供證明所得額之帳簿文據者，可適用本部核定各該年
    度經紀人費用率計算其必要費用。三、個人參加人因直接向傳銷事業進貨或購進
    商品累積積分額（或金額）達一定標準，而自該事業取得之業績獎金或各種補助
    費，核屬所得稅法第十四條第一項第九類規定之其他所得。」亦經財政部七十二
    年九月二日台財稅第三六一七二號函及八十三年三月三十日台財稅第八三一五八
    七二三七號函釋在案。
二、本件原告八十二年度綜合所得稅未辦理結算申報，嗣因漏報其取自妮芙露公司之
    佣金收入一、八四七、九四二元，經財政部賦稅署查獲，移由被告核定其八十二
    年度全年所得總額為一、八六二、四七０元，除發單補徵其當年度綜合所得稅二
    ０、０七九元外，並連同其漏報利息所得一四、五八二元，按所漏稅額二五一、
    ０七二元處以一倍罰鍰二五一、０００元（計至百元），原告對核定執行業務所
    得及科處罰鍰部分不服，申請復查，經被告以八十七年八月二十六日財高國稅法
    字第八七０三七六六０號復查決定書維持原核定及罰鍰處分，原告遂提起訴願，
    經財政部以九十二年二月十三日台財訴字第０九二一三五一０四八號訴願決定書
    決定：「原處分（復查決定）撤銷，由原處分機關另為處分。」其理由略謂：「
    ．．．。惟查本部台財稅第八三一五八七二三七號函釋個人參加多層次傳銷事業
    之佣金收入，適用各該年度經紀人費用率計算其必要費用，依首揭本部八十三年
    台財稅第八三一六二三七０五號函釋：自八十三年度所得稅結算申報案件開始適
    用，則本件為八十二年度結算申報案，仍適用部頒執行業務費用標準百分之二十
    計算其必要費用，核定訴願人系爭執行業務所得，與首揭函釋意旨是否相符，已
    滋疑義；而在八十三年以前直銷商給付之金額如何課稅？是否以行為後函釋之執
    行業務費用標準核定，抑或以行為時尚有效之函釋以一時貿易所得認列，參諸本
    部七十二年九月二日台財稅第三六一七二號函釋，非無在行研酌之餘地．．．。
    」嗣經被告重核決定維持原核定及罰鍰處分等情，為兩造所不爭執，並有被告綜
    合所得稅核定通知書及被告財高國稅法違字第八七七八六六號罰鍰處分書、八十
    七年八月二十六日財高國稅法字第八七０三七六六０號復查決定書、九十二年七
    月二十二日財高國稅法字第０九二００四三五四五號重核決定書、財政部九十二
    年二月十三日台財訴字第０九二一三五一０四八號訴願決定書等附於原處分卷可
    稽，洵堪認定。
三、而原告提起本件行政訴訟，無非主張：(一)被告重核決定明顯違背財政部七十二年
    九月二日台財稅第三六一七二號函釋及八十三年三月三十日台財稅第八三一五八
    七二三七號函釋，允准法人會員參加多層次傳銷，其取得之報酬按佣金收入處理
    之意旨。(二)系爭佣金收入係來自妮芙露公司同一筆收入，其法人會員呈有立公司
    已繳納百分之五營業稅、百分之二十五營利事業所得稅在案，呈有立公司分配盈
    餘予自然人股東時，原告依法應再繳納百分之三十綜合所得稅，惟被告復於八十
    七年七月十四日再就同一筆收入課徵原告百分之四十綜合所得稅，顯然造成同一
    筆收入重複課稅，嚴重違反憲法第十五條保障人民財產權之規定。(三)被告之處分
    ，不但形成同一筆收入重複課稅之不合理現象，且違反所得稅法施行細則第八十
    三條第二項規定及財政部六十六年五月二十日台財稅第三三二九０號函釋意旨。
    (四)被告僅以妮芙露公司八十六年六月十六日出具之說明書為依據，未查明說明書
    內容之真實性，即否認法人會員呈有立公司存在之事實，並據以補稅處罰，違反
    「主張漏稅者負舉證責任」、租稅法律主義及司法院釋字第二一七號解釋意旨云
    云，資為爭執。
四、經查，妮芙露公司八十二年度存入其直銷會員個人金融帳戶之款項，係屬以直銷
    會員個人之下線行銷體系之銷售成績推算該會員應得之佣金，而妮芙露公同卻以
    其會員等設立之營利事業所開立之發票列報佣金費用，致直銷參加人涉嫌漏報佣
    金收入等情，業經妮芙露公司於八十六年六月十六日在財政部賦稅署調查時以書
    面說明八十二年支付會員之銷售佣金，因公司作業之疏失，未依規定辦理扣繳並
    以會員設立之營利事業所開立之發票列報成本，與稅法規定不符，願依規定繳清
    稅款等語。而妮芙露公司亦已依台北市國稅局大安稽徵所八十六年九月二十六日
    財北國稅大安資字第三二一八二號函補行開立所得人為個人之扣繳憑單，加以本
    件迄今並無扣繳單位即妮芙露公司申請註銷或更正扣繳憑單之舉，其實質給付對
    象顯為原告，尚無疑義。是本件交易對象確為原告個人而非法人會員。上揭事實
    ，並有妮芙露公司八十六年六月十六日說明書、支付佣金予直銷參加人明細表、
    扣繳憑單等資料在卷可憑，洵堪信實。而參諸妮芙露公司所提供八十二年度支付
    佣金予廖后衛等五十位直銷參加人明細表，原告既為其中一員，足認原告為個人
    身分之直銷參加人，況原告亦承認確有收到妮芙露公司匯入其個人銀行帳戶之款
    項；雖原告一再主張該款項係代呈有立公司收取，嗣後以現金方式退還該公司云
    云，然系爭佣金不存入呈有立公司銀行帳戶，反存入原告個人帳戶，顯與事理有
    違；且公司係法人，與自然人分屬兩個不同之人格個體，本件交易對象若為法人
    公司，縱係委託原告代收，按理台灣妮芙露公司絕無將佣金給付對象誤認、錯置
    之可能，亦絕無於扣繳憑單及支付明細表等登載錯誤之理。參以系爭佣金金額係
    以個人行銷銷售成績累計計算，金額復高達二、三０九、九二八元，如確係呈有
    立公司營利所得，原告於收受扣繳憑單之際，豈能置之不理？原告空言主張代收
    佣金，卻未提出任何合理正當理由及證據，資以證明其收取之款項確屬呈有立公
    司之收入並已轉付呈有立公司，難謂其已盡舉證責任，所言殊難採信，是系爭佣
    金收入確為原告個人所得，足堪認定。職故，被告原核定以原告取自妮芙露公司
    之佣金收入屬個人所得，又原告該年度並未辦理綜合所得稅結算申報，乃依財政
    部頒八十二年度一般經紀人費用率標準百分之二十計算其必要費用，核定其執行
    業務所得一、八四七、九四二元，並歸課當年度綜合所得稅，依法尚無不合。
五、次查，財政部八十三年三月三十日台財稅第八三一五八七二三七號函釋，固認為
    傳銷事業得有法人會員之存在，惟該函釋亦明揭個人參加人因下層直銷商向傳銷
    事業進貨或購進商品累積積分達一定標準，而自該事業取得之業績獎金或各種補
    助費，亦屬佣金收入，而應依所得稅法第十四條第一項第二類規定，減除直接必
    要費用後，對該個人參加人課徵綜合所得稅；查本件取得佣金收入者係原告個人
    ，並非妮芙露公司之法人會員呈有立公司，前已敘明，則被告依法將系爭佣金收
    入歸課原告八十二年度綜合所得稅，自無違誤，原告猶辯稱被告原核定違反財政
    部上揭函釋之意旨，即無可採。再者，呈有立公司與原告個人係不同之法律主體
    ，並分屬妮芙露公司之法人會員及個人會員，本件之佣金收入既為原告基於直銷
    參加人之身分所收取之個人所得，則被告依法核課原告綜合所得稅，尚不因前由
    呈有立公司誤報營業稅及營利所得稅而受影響。至於呈有立公司已繳稅款之退還
    係屬另一問題，不生重複課稅之問題，亦難謂有違憲法第十五條保障人民財產權
    之規定，原告所稱本件有重複課稅之嫌云云，顯屬誤解。又所得稅法施行細則第
    八十三條第二項係規定行紀業或兼營行紀業收取之佣金依法開立統一發票，均免
    予扣繳，然查，本件原告取得之佣金收入係因下層直銷商向傳銷事業進貨或購進
    商品累積積分達一定標準，而自該事業取得之業績獎金，並非因行紀而收取之佣
    金，且上開規定僅就行紀業收取之佣金應否扣繳予以規範，核與所得稅應否課徵
    ，係屬二事，是本件亦無適用前述所得稅法施行細則第八十三條第二項之餘地，
    則原告執以指摘，尚無可取。
六、又原告以妮芙露公司於八十六年六月十六日出具之書面說明與該公司嗣後於同年
    九月二十六日說明書不符，則被告如仍認其有漏稅違章情事，應負舉證責任，否
    則即違反租稅法律主義及司法院釋字第二一七號解釋意旨云云。惟查，本件被告
    係以妮芙露公司八十六年六月十六日說明書、支付佣金予直銷參加人明細表及扣
    繳憑單等證據資料，認定原告漏報系爭執行業務所得之違規事實，並據以補稅及
    裁處罰鍰，其認事用法，尚無違誤，原告指摘被告僅以妮芙露公司八十六年六月
    十六日說明書作為稅捐課徵之唯一依據，而非以法律規定為依據，違反租稅法律
    主義及司法院釋字第二一七號解釋云云，顯係誤解，不足採取。又原告所提出之
    妮芙露公司八十六年九月二十六日函影本，核其內容僅係說明該公司會員分為法
    人會員及個人會員二類，該公司支付佣金予法人會員時，或由法人會員之個人股
    東代收，再轉交法人會員，並由法人會員開立統一發票予該公司申報營業稅，依
    營業稅法第十五條規定，該公司並無虛報進項稅額情事等語，要難執為原告未取
    自妮芙露公司執行業務所得之論據。
七、綜上所述，被告依財政部八十三年三月三十日台財稅字第八三一五八七二三七號
    函釋意旨，以原告收受系爭佣金，有該筆所得，即應列入該年度個人綜合所得課
    稅，原告八十二年度取得台灣妮芙露公司給付予直銷個人參加人之佣金計二、三
    ０九、九二八元，減除必要費用百分之二十後，核定其執行業務所得為一、八四
    七、九四二元，當年度綜合所得總額為一、八六二、四七０元，綜合所得淨額為
    一、六０一、九四二元，補徵稅額二０、０七九元，並無違誤，訴願決定予以維
    持，亦無不合，原告起訴請求撤銷並無理由，應予駁回。
乙、關於罰鍰部分：
一、按「納稅義務人未依本法規定自行辦理結算申報，而經稽徵機關調查，發現有依
    本法規定課稅之所得額者，除依法核定補徵應納稅額外，應照補徵稅額，處三倍
    以下之罰鍰。」復為行為時所得稅法第一百十條第二項所規定。
二、經查，本件原告八十二年度綜合所得稅未辦理結算申報，當年度取自妮芙露公司
    給付予直銷個人參加人之佣金二、三０九、九二八元，經被告減除必要費用後，
    核定其執行業務所得為一、八四七、九四二元，致漏繳所得稅二五一、０七二元
    ，被告遂按補徵稅額二五一、０七二元裁處一倍之罰鍰二五一、０００元，揆諸
    前揭規定，洵無不合。至原告主張之漏稅額計算問題，查本件原告於八十二年間
    即已取得系爭佣金收入二、三０九、九二八元，而妮芙露公司將系爭佣金收入匯
    入原告銀行帳戶當時並未依規定扣繳稅款，嗣經台北市國稅局大安稽徵所八十六
    年九月二十六日通知辦理扣繳憑單後，方為補扣繳稅款及補辦扣（免）繳憑單申
    報。而原告援引之財政部七十三年九月三日台財稅第五九０五一號函釋之綜合所
    得稅漏稅額計算公式，雖於計算漏稅額時，均有「扣繳及暫繳稅額」之扣除，然
    揆其真意係違章人雖有短漏報繳稅款之行為，惟係指所得給付時即已依規定扣繳
    稅款而言，與本件情形顯不相符。且因扣繳稅款於給付當時既已扣繳，國家稅收
    於此已經扣繳限度內，實際並沒有受到稅收減少之不利益，乃不宜計入漏稅罰之
    金額中，惟本件妮芙露公司辦理扣繳之時點為八十六年九月二十六日，不僅未於
    八十二年股東取得系爭所得時之法定扣繳義務時點扣繳之，即便距離原告依法應
    申報系爭所得之時點即八十六年度綜合所得稅結算申報繳納期限末日，亦達約三
    年餘；是於此時已形成國家實質上並未取得此等稅收，而構成所謂「漏稅」之事
    實，亦即原告之漏稅金額於其構成漏稅違章之時點（即應辦理綜合所得稅結算申
    報時），並無系爭扣繳稅款之存在，以資扣除；是本件原告漏稅額之計算自無上
    開函釋所頒扣除扣繳稅款計算公式適用之餘地。從而，妮芙露公司於給付系爭佣
    金收入當時既未依規定扣繳稅款，而原告復未辦理八十二年度綜合所得稅結算申
    報，亦即原告並未加以申報繳納，即已構成漏稅之事實，則計算漏稅額時自不得
    扣除查獲後始補繳之扣繳稅款。原告主張本件漏稅額應扣除妮芙露公司嗣後扣繳
    之稅款云云，並不足採。
丙、綜上論述，被告認原告漏報系爭佣金收入二、三０九、九二八元，除將該佣金收
    入減除依財政部核定之必要費用標準百分之二十後核定其執行業務所得一、八四
    七、九四二元，併課其當年度綜合所得稅外，並以原告漏未申報系爭執行業務所
    得及利息所得合計一、八六二、四七０元，短漏所得稅額計二五一、０七二元，
    乃依行為時所得稅法第一百十條第一項規定，處以罰鍰二五一、０００元，俱無
    違誤。訴願決定予以維持，亦無不合，原告起訴求為撤銷原處分（含復查決定）
    及訴願決定，為無理由，應予駁回。
據上論結，本件原告之訴為無理由，爰依行政訴訟法第一百九十五條第一項後段、第
九十八條第三項前段，判決如主文。
中　　　華　　　民　　　國    九十三　　年　  　八　　　月　　  十七　　日
                              高雄高等行政法院第二庭
                                          審判長法官  呂佳徵
                                          法      官  林勇奮
                                          法      官  蘇秋津
右為正本係照原本作成。
如不服本判決，應於判決送達後二十日內向本院提出上訴書狀，其未表明上訴理由者
，應於提起上訴後二十日內向本院提出上訴理由書（須按對造人數附繕本）；如於本
判決宣示或公告後送達前提起上訴者，應於判決送達後二十日內補提上訴理由書（須
附繕本）。未表明上訴理由者，逕以裁定駁回。
提起上訴應預繳送達用雙掛號郵票七份（每份三十四元）。
中　　　華　　　民　　　國    九十三　　年　  　八　　　月　　  十七　　日
                                          法院書記官  陳嬿如
